【裁判字號】    90,上易,1028
【裁判日期】    900725
【裁判案由】    妨害自由等
【裁判全文】
臺灣高等法院高雄分院刑事判決    九十年度上易字第一二八號
    上  訴  人
    即  被  告  丙○○
    選任辯護人  劉新安
右上訴人因妨害自由等案件，不服臺灣高雄地方法院八十九年度易字第四０七六號中
華民國九十年一月三日第一審判決（起訴案號：臺灣高雄地方法院檢察署八十九年度
偵字第一一七三三號），提起上訴，本院判決如左：
      主      文
原判決關於丙○○部分撤銷。
丙○○共同以非法方法剝奪人之行動自由，處有期徒刑陸月，如易科罰金，以佰元
折算壹日。
      事      實
一、丙○○於民國八十三年間，因乙○○積欠其共新臺幣（下同）二十二萬元之債務
    並未清償，且經丙○○多次查訪，均無法連繫乙○○，丙○○於獲悉乙○○在高
    雄市前鎮加工區內之「瀚宇彩晶電子公司」內之工地工作後，便先夥同劉瑞、劉
    風志及丁○○等四人共同基於剝奪乙○○行動自由之犯意聯絡，於八十九年五月
    二十二日上午，由丁○○駕駛其所有未懸掛牌照之廂型車，在前開「瀚宇彩晶電
  子公司」前守候，同日上午七時十分許，丙○○見乙○○騎機車抵達時，即在該
    公司警衛室處將乙○○之機車鑰匙取下，劉風志及劉瑞見狀即動手將乙○○挾持
    上廂型車內坐於後座中間，左右分別由劉風志及劉瑞看守，由丁○○開車離去，
    丙○○、劉風志及劉瑞並以揚言「若未交付二十二萬元，將以繩子捆綁你，活埋
    在清水巖山區」之加害生命之言詞，通知乙○○使之心生畏懼，乙○○於內心驚
    恐之下，於同日上午七點多許以丁○○之行動電話聯絡其兄胡富義，告知已被人
    押走，希望胡富義能幫忙籌款。丙○○等四人隨即帶領乙○○前往高雄市小港區
    大林埔沿海一路中石化工公司處求證實際積欠款項時，復於同日八時許在中石化
    工公司處搭載邱進成及陳立合上車。邱進成及陳立合甲知丙○○等四人目的係藉
    強押他人，以獲取債權清償之意圖，仍於渠等行為繼續中參與，二人於上車後即
    與丙○○、劉風志、劉瑞共同毆打乙○○，致乙○○受有頭部挫傷、鼻子挫傷合
    併流血之傷害（傷害部分業據乙○○於原審法院審理中撤回告訴）。嗣並帶往乙○○家中及高雄市鼓山區一東建設公司辦公室均未取得金錢後，再轉往高雄縣林
    園鄉清水巖土地公廟旁山洞內，乙○○再以電話聯絡胡富義攜款至高雄縣林園鄉
    清水巖處，經胡富義報警同赴該處，逮捕前來取款之陳立合及劉風志，始於是日
    十五時三十分許循線查獲丙○○、劉瑞、丁○○及邱進成，乙○○方於被剝奪行
    動自由約達八小時二十分後獲釋。
二、案經高雄市政府警察局三民第一分局移送臺灣高雄地方法院檢察署檢察官偵查起
    訴。
      理      由
一、訊據上訴人即被告丙○○坦承確曾於上開時地與告訴人乙○○同乘由丁○○所駕
    駛未懸掛車牌之廂型車，而其目的係為索討告訴人積欠丙○○之債務，途中被告
    丙○○有出手毆打告訴人，期間並前往高雄市小港區大林埔沿海一路中石化工公
    司處求證、高雄市鼓山區一東建設公司辦公室及告訴人家中取款未果，嗣轉往高
    雄縣林園鄉清水巖土地公廟處等候告訴人家人攜款前來之情非虛，惟矢口否認有
    何妨害自由之犯行，被告丙○○辯稱：當天原本是要去捉螃蟹，後來在高雄市前
    鎮加工區內瀚宇彩晶公司前巧遇告訴人，是告訴人自己將機車鑰匙交給被告丙○○，並表示要帶往取款，嗣因未取得款項，始轉往高雄縣林園鄉清水巖土地公廟
    處等被告通知他人攜款前來，伊並無妨害自由之行為云云。
二、然查：
（一）右揭事實業據告訴人乙○○於警訊及原審法院審理中指訴：伊與被告丙○○有
      財務糾紛，於八十九年五月二十二日上午七時十分左右，在高雄市前鎮區前鎮
      加工出口區內之瀚宇彩晶公司前，被告丙○○先動手拔下伊機車鑰匙，被告劉
      瑞及劉風志則動手將伊押入一部由被告丁○○駕駛未懸掛牌照之廂型車內，被
      告陳立合及邱進成於途中才上車，途中曾前往高雄市鼓山區一東建設公司、伊
      家中及高雄縣林園鄉清水巖之土地公廟山洞內，途中被告丙○○、劉瑞、劉風
      志、陳立合及邱進成均曾動手毆打伊等語（詳見八十九年五月二十二日警訊筆
      錄及原審法院八十九年十一月二十二日審判筆錄），且核與證人即告訴人之兄
      胡富義於警訊時證陳：伊弟弟即告訴人乙○○打電話回來，叫伊領二十二萬元
      前往高雄縣林園鄉清水巖才能將告訴人釋放等語（詳見八十九年五月二十三日
      警訊筆錄）相符，是被告等上開自白，自堪採信。
（二）被告丙○○既與告訴人曾有債權債務關係，則何以會於案發當日在高雄市前鎮
      加工區瀚宇彩晶電子公司前與告訴人見面，質諸被告丙○○陳稱：告訴人欠伊
      錢大約有四、五年了，之後一直避不見面，伊向告訴人家屬反應，亦無下文，
      本案發生前伊大約有五、六年未與告訴人聯絡等語（詳見八十九年五月二十二
      日警訊筆錄及原審法院八十九年十一月二十二日審判筆錄），佐以告訴人證陳
      ：伊是因一東公司承包到瀚宇公司之工程，所以才會在瀚宇公司處工作，大約
      作了一個多月，伊與被告丙○○五、六年沒有聯絡等語，另參諸告訴人繪製瀚
      宇公司、前鎮加工區及海邊之相關位置圖，該公司係位於碼頭圍牆邊，出入口
      均有警衛管制，一般人並無法隨意進出，復為告訴人指訴綦詳，並為被告丁○○肯認上情無訛，苟被告等人欲捉螃蟹與正欲上班之告訴人不期而遇，焉有順
      道經過而進入管制嚴密之前鎮加工出口區，而與捉螃蟹路線未符之地點，此有
      卷附之現場圖一紙可資佐憑。另佐之被告丙○○於原審法院審理中所述：當天
      是伊先到，告訴人才來的等語，且與告訴人所述：伊去上班時，被告丙○○在
      工地警衛室跟警衛講話，伊車經過門口，被告丙○○便取走其機車鑰匙等語（
      均詳見原審法院八十九年十一月二十日審判筆錄）互核一致，若被告等人係與
      告訴人不期而遇，則何以被告能在多年未聯絡後，在告訴人非經常性工作之地
      點，與告訴人會面，且先於告訴人抵達瀚宇彩晶公司，足證被告丙○○、劉瑞
      、劉風志及丁○○等四人並非基於偶然之情境下，與告訴人會面，是其等上開
      欲捉螃蟹而與告訴人不期而遇之辯詞，顯不足採。故渠等四人，應係在獲悉告
      訴人於該處工作，並基於特殊目的之考量下，始出現於該處等候告訴人之事實
      ，應堪認定。
（三）再告訴人前述與被告丙○○等四人上車之過程，佐以被告丙○○所述：本案之
      因係告訴人欠伊錢才會發生，告訴人說要帶伊去朋友家拿錢，所以伊才拿走告
      訴人之鑰匙放在車上等語，被告劉風志於警訊時陳稱：伊等人發現告訴人後，
      由被告丙○○先下車，伊與被告劉瑞跟隨在後等語，被告丁○○所述：被告丙○○有向告訴人表示今天一定要還錢之意等語，徵諸告訴人於原審法院審理中
      另陳：伊有向被告表示等伊領到錢才給被告，但被告不同意等語（均見八十九
      年五月二十二日警訊筆錄及原審法院八十九年十月十三日及十一月二十二日審
      判筆錄），由上述證詞顯示，被告等人欲於八十九年五月二十二日取得告訴人
      積欠被告丙○○款項之企圖，至為強烈，在此動機之下，參諸被告丙○○等三
      人所述，足見告訴人前開對取走機車鑰匙及強押上車之指訴並非無據，自堪採
      信。
（四）告訴人與被告丙○○、共同被告劉風志及劉瑞上車後所發生之事實，亦經告訴
      人證陳：伊被押走途中，由丁○○駕車，劉風志及劉瑞動手毆打伊頭部及後腦
      部並稱要伊交付二十二萬元，否則將以繩索捆綁，將伊埋在清水巖山區，陳立
      合及邱進成於中途上車後，亦從後方毆打伊，伊因懼怕對方毆打及滅口，就帶
      被告回家中，回家後並未取得款項，被告最後將伊帶至清水巖之土地公廟旁山
      洞，山洞只有一個出口，伊沒有辦法走，並叫伊以丁○○之手機與家人聯絡取
      款等語（詳見八十九年五月二十二日警訊筆錄及原審法院八十九年十一月二十
      二日審判筆錄），而告訴人上車時之乘座位置，業據被告丙○○、共同被告劉
      瑞、陳立合、劉風志等人述及：告訴人是坐中間，兩旁坐被告劉瑞及劉風志等
      語（見原審法院八十九年十月十三日訊問筆錄）量以被告丙○○自承有毆打告
      訴人及最後帶告訴人去一個山洞；及共同被告劉瑞及劉風志自陳：伊有毆打告
      訴人之詞（均見原審法院八十九年十一月二十二日審判筆錄），告訴人並因此
      受有頭部挫傷、鼻子挫傷合併流血之傷害，此有卷附之診斷證甲書可資佐憑，
      均足證被告等人確曾於與告訴人共處之期間，始終將告訴人置於渠等可監控之
      實力支配下，並以毆打及帶往清水巖山洞內之方式，欲迫使告訴人還款，被告
      等人此一行徑，於客觀上已足使告訴人之行動自由達於受剝奪之程度。再綜合
      前述被告丙○○事先探甲告訴人之工作地點，再以取走告訴人機車鑰匙，共同
      被告劉風志及劉瑞強押告訴人上車之過程，歸納判斷，被告等人有共同以妨害
      自由及傷害之方法，以達成渠等當日即欲滿足債權之目的，至為灼然，故以案
      發時被告僅欲向告訴人索討債務，不惜以前開方法實現，因此於同時復以侵害
      程度較輕之恐嚇行為，輔助達成此目的之事實，則非難以想像，故被告等人確
      有妨害自由及恐嚇之犯行至為甲顯。
（五）按共同正犯不限於事前有協議，即僅於行為當時有共同犯意之聯絡者，亦屬之
      （最高法院三十年度上字第八七０號判例）。共同正犯之成立，祇需具有犯意
      之聯絡，行為之分擔，既不問犯罪動機起於何人，亦不必每一階段犯行均經參
      與（最高法院三十四年度上字第八六二號判例）。共同實施犯罪行為之人，在
      合同意思範圍以內，各自分擔犯罪行為之一部，相互利用他人之行為，以達其
      犯罪之目的者，即應對於全部所發生之結果，共同負責（最高法院二十八年度
      上字第三一一０號判例）。又共同正犯間，非僅就其自己實施之行為負其責任
      ，並在犯意聯絡之範圍內，對於他共同正犯所實施之行為，亦應共同負責（最
      高法院三十四年上字第八六二號判例）。至於共同被告陳立合及邱進成參與本
      案之程度，除告訴人前揭指訴外，衡之共同被告陳立合所陳：被告丙○○邀伊
      一起，因為被告丙○○等人怕人太少去拿不到錢，還會被人家打，所以伊才與
      之前往之語；共同被告邱進成則陳：與被告等人同往之原因，是被告丙○○有
      人要還錢，叫伊一起去等語；及共同被告劉風志所述：被告丙○○在毆打乙○○時，伊六人均在車上之詞（詳見八十九年五月二十三日、原審法院同年十月
      十三日及十一月二十二日筆錄），顯見渠人事前對被告丙○○正實施妨害自由
      犯行，應知之甚稔，佐以本院前開認定共同被告陳立合及邱進成均有下手毆打
      告訴人之行為；再共同被告丁○○雖未下手實施傷害及妨害自由之行為，惟其
      既與被告丙○○同謀共赴告訴人工作地點，強押告訴人外出，並於案發過程始
      終擔任駕車前往取款及俟他人攜款前來之角色，足證渠等各自實施之行為，均
      係於為達成犯罪目的所分擔，顯見均有與被告丙○○等人有犯意聯絡及行為分
      擔，參諸前開說甲，自應論以共同正犯。是渠等上開辯詞，要與事證未符，委
      無足採，故本件事證甲確，被告犯行堪予認定。
三、按刑法第三百零二條第一項及第三百零四條第一項之罪，其保護之法益固均為被
    害人之自由，然刑法第三百零二條之剝奪他人行動自由罪，係妨害自由罪之概括
    規定，故行為人具有一定目的，以非法方法剝奪人之行動自由者，除法律別有處
    罰較重之規定，應適用各該規定處斷外，如以使人行無義務之事，或妨害人行使
    權利為目的，而其強暴、脅迫復已達剝奪人行動自由之程度，即應成立刑法第三
    百零二條第一項之剝奪他人行動自由罪，不應再依刑法第三百零四條之強制罪論
    處，最高法院三十年上字第三七０一號、二十九年上字第三七五七號、二十九年
    上字第二三五九號等判例可供參照。再者，刑法第三百零二條所謂非法方法，當
    包括強暴脅迫等情事在內，於妨害自由行為繼續中，再加諸恐嚇言詞等語，自屬
    包括於妨害他人行動自由之同一意念之中，縱其所為合於刑法第三百零五條恐嚇
    危害安全之情形，仍應視為剝奪行動自由之部分行為，亦不另論罪，此同有最高
    法院七十四年台上字第三四四號判例足資參照。故核被告所為，係犯刑法第三百
    零二條第一項之剝奪他人行動自由罪，被告丙○○與同案被告劉瑞、丁○○、劉
    風志、邱進成、陳立合等六人間，行為分擔，均為共同正犯。公訴人雖未於起訴
    法條內論列被告共犯刑法第三百零二條第一項之剝奪他人行動自由罪，而認渠等
    所為係犯刑法第三百零四條第一項、第三百零五條及第二百七十七條第一項之強
    制罪、恐嚇及傷害罪嫌，惟公訴意旨已於事實欄敘及被告等人動手強押告訴人上
    車取款，而剝奪告訴人行動自由達數小時之久。公訴人認被告等上開犯行，係犯
    刑法第三百零四條第一項及第三百零五條之強制罪及恐嚇罪嫌，並認上開二罪間
    有牽連犯之裁判上一罪關係，參諸前揭說甲，則容有未洽。起訴所引應適用之法
    條，爰予變更。又刑法第四十一條易科罰金之折算標準，已經總統於九十年一月
    十日修正公布，為第四十一條第一項，同年月十二日生效，將原規定「犯最重本
    刑為三年以下有期徒刑以下之刑之罪」，而受六個月以下有期徒刑或拘役之宣告
    得易科罰金，改為「犯最重本刑為五年以下有期徒刑以下之刑之罪」，而受六個
    月以下有期徒刑或役之宣告，亦得易科罰金，被告行為後法律有變更，且變更後
    之法律較行為時之法律有利於被告，依刑法第二條第一項前段之規定，應適用變
    更後之法條，併予甲。
四、原審就被告丙○○部分，據以論罪科刑，固非無見，惟被告於犯罪後已與告訴人
    成立和解，有和解書一份附卷可稽，原判決就此部分漏未審酌，尚有未洽。被告
    丙○○上訴意旨，仍執前詞，否認犯罪，指摘原判決不當，雖無理由，但原判決
    既有上開可議之處，自仍應由本院將原判決關於丙○○部分撤銷改判。爰審酌被
    告於犯罪後不肯坦認犯行，態度非佳，被告丙○○為首謀，強押被害人達八小時
    餘，對被害人所造成之震懾非輕，本應從重量刑，惟念其係因乙○○積欠其二十
    二萬元債務經久未還，一時失慮而為，且犯罪後已與告訴人成立和解等一切情狀
    ，量處如主文所示之刑，並諭知易科罰金之折算標準。
五、末按告訴乃論之罪，告訴人於第一審辯論終結前，得撤回其告訴；又告訴經撤回
    者，法院應諭知不受理之判決，刑事訴訟法第二百三十八條第一項，及第三百零
    三條第三款定有甲文。本件被告等人前開傷害犯行，經檢察官提起公訴，認被告
    係犯刑法第二百七十七條第一項之傷害罪。依同法第二百八十七條前段之規定，
    須告訴乃論。茲據告訴人於原審法院審理中，當庭撤回告訴，業據原審法院記甲
    筆錄在卷，依前揭說甲本應諭知不受理之判決，惟公訴人既認為此部分與前開論
    罪科刑部分，有牽連犯之裁判上一罪關係，爰不另為不受理判決之諭知，附此敘
    甲。
據上論斷，應依刑事訴訟法第三百六十九條第一項前段、第三百六十四條、第二百九
十九條第一項前段、第三百條、刑法第二十八條、第三百零二條第一項、第四十一條
第一項、第二條第一項前段、罰金罰鍰提高標準條例第一條前段、第二條，判決如主
文。
本案經檢察官邱榮藏到庭執行職務。
中    華    民    國      九十      年       七       月     二十五   日
                              臺灣高等法院高雄分院刑事第九庭
                                  審判長法官  張甲松
                                        法官  江泰章
                                        法官  任森銓
右正本證甲與原本無異。
如不服本判決，應於判決送達後十日內向本院提出上訴狀，其未述理由者並應於提
出上訴狀後十日內向本院補提理由書（應附繕本)。
                                 書記官  張文斌
中    華    民    國      九十      年       七       月     二十七   日
附錄：本判決論罪科刑法條：
刑法第三百零二條第一項
私行拘禁或以其他非法方法，剝奪人之行動自由者，處五年以下有期徒刑、拘役或三
百元以下罰金。
                                                                        Ｄ


司法院資訊處製作；財團法人民間司法改革基金會備份。
